【裁判字號】    95,交聲,181
【裁判日期】    951128
【裁判案由】    違反道路交通管理處罰條例聲明異議
【裁判全文】
臺灣雲林地方法院交通事件裁定        95年度交聲字第181 號
移
異  議  人
即受處分人  甲○○ (即李麗招.
上列受處分人因違反道路交通管理處罰條例案件，對於交通部公
路總局嘉義區監理所雲林監理站民國95年10月12日所為之裁決處
分（處分案號：雲監裁字第72-CG0000000號）聲明異議，本院裁
定如下：
    主  文
原處分撤銷。
甲○○不罰。
    理  由
一、原處分意旨略以：異議人即受處分人甲○○（即李麗招）所
    有車號Z5-3283 號車，於民國91年7 月24日經臺北縣政府警
    察局交通隊以北縣警交字第CG0000000 號違規單舉發違反道
    路交通管理處罰條例第40條第1 項違規，該違規通知單經原
    舉發單位寄送，因逾期招領退回，原舉發單位於92年3 月3
    日辦理寄存送達，異議人於該通知單送達後，未依道路交通
    管理處罰條例第9 條及第85條規定，於應到案日期前向交通
    部公路總局嘉義區監理所雲林監理站（以下簡稱雲林監理站
    ）提出陳述或告知駕駛人，雲林監理站爰於95年9 月14日開
    具裁決書裁處異議人，異議人於95年10月3 日提出聲明異議
    ，因雲林監理站95年9 月14日開具之裁決書金額誤植，遂撤
    銷該裁決書，另於95年10月12日開具雲監第裁72-CG0000000
    號裁決書，並以嘉監雲字第0950103414號函檢附該裁決書，
    並函復異議人，該裁決書於95年10月16日送達云云。
二、聲明異議意旨略以：異議人被登記為車輛所有人，但實際上
    之駕駛人應為前夫李生地。異議人無駕照，也不會駕駛汽車
    ，而該車輛已於3 、4 年前被汽車貸款銀行以未繳納貸款為
    由，被銀行由李生地處收回，爰請依道路交通管理處罰條例
    第85條第2項規定，歸責車輛駕駛人李生地等語。
三、經查：
  (一)登記為異議人所有之車牌號碼Z5-3283 號自小客車，於91年
    7 月24日19時9 分行經臺北縣三重市中山高架橋上（往北）
    處，有「行車限速50公里，經測時速78公里，超速28公里，
    滿20公里」違規，經台北縣警察局交通警察隊以北縣警交字
    第CG0000000 號舉發違反道路交通管理事件通知單逕行舉發
    ，並指定到案日期為91年9 月11日之事實，有臺北縣警察局
    交通警察隊北縣警交字第CG0000000 號舉發違反道路交通管
    理事件通知單及違規照片影本等件在卷可稽，堪以認定。
  (二)按行政罰之裁處權，因三年期間之經過而消滅。前項期間，
    自違反行政法上義務之行為終了時起算。但行為之結果發生
    在後者，自該結果發生時起算。本法施行前違反行政法上義
    務之行為應受處罰而未經裁處，於本法施行後裁處者，除第
    15條、第16條、第18條第2 項、第20條及第22條規定外，均
    適用之。行政罰法第27條第1 項、第2 項前段及第45條分別
    定有明文。而行政罰法第45條之立法理由明文：「一、法律
    不溯及既往，乃法律適用之基本原則，如認其有溯及既往之
    必要者，即應以法律明白規定，方有所依據，本條即本此原
    則而設。…三、本法施行前違反行政法上義務之行為應受處
    罰而未經裁處者，於本法施行後裁處時，其裁處權時效，除
    非個別行政法律另有規定，依其規定外，均自本法施行之日
    起算。至於有關時效期間之規定，自仍適用本法。」查，道
    路交通管理處罰條例就裁處權時效並無特別規定。是以，在
    行政罰法95年2 月5 日施行後，有關違反行政法上義務行為
    之處罰，應依行政罰法規定辦理無誤。異議人違反行政法上
    義務之行為終了時點，係於91年7 月24日。原處分機關於95
    年9 月14日裁處時，行政罰法已施行，尚難直接適用或類推
    適用行政罰法第27條第1 項規定，認已罹於時效，因而不予
    處罰。然上開行政罰法施行前之法律漏洞，仍應求諸行政法
    上之一般法律原則，以審酌原處分機關之處分是否適法。
  (三)次按時效制度與人民權利義務有重大關係，其目的在於尊重
    既存之事實狀態，及維持法律秩序之安定，與公益有關，須
    逕由法律明定，不得授權行政機關衡情以命令訂定或由行政
    機關依職權以命令訂之，司法院釋字第474 號解釋理由書載
    之甚詳。況國家刑罰權對於死刑、無期徒刑等重罪，尚設有
    追訴權時效制度（刑法第80條以下參照），對於惡性輕微之
    行政罰，如妨害安寧秩序、善良風俗等，亦有社會秩序維護
    法第31條：「違反本法行為，逾二個月者，警察機關不得訊
    問、處罰，並不得移送法院。前項期間，自違反本法行為成
    立之日起算。但其行為有連續或繼續之狀態者，自行為終了
    之日起算」之裁處時效規定，則對於惡性更低之交通秩序罰
    ，豈有放任而永久追訴處罰之理？有鑑於此，行政罰法設有
    時效制度。亦可知公路主管機關對於違反道路交通管理事件
    行為人，其是否行使裁罰權，實不宜久懸不決，而使處罰關
    係處於不確定狀態，致影響人民權益。又按行政行為應受法
    律及一般法律原則之拘束，行政程序法第4 條定有明文；又
    行政行為，應以誠實信用之方法為之，並應保護人民正當合
    理之信賴，行政程序法第8 條亦有明文。而行政行為應以誠
    實信用之方法為之，及需符合信賴保護原則，早為我國學界
    及實務界所肯認，前揭行政程序法有關之規定，係此一原則
    之明文化。所謂誠實信用之原則，係在具體的權利義務之關
    係，依正義公平之方法，確定並實現權利之內容，避免一方
    犧牲他方利益以圖利自己，應以權利人及義務人雙方利益為
    衡量依據，並應考察權利義務之社會上作用，於具體事實妥
    善運用之方法（臺灣高等法院臺南分院95年度交抗字第70號
    裁定意旨參照）。查，本件違規時間91年7 月24日，應到案
    日期為91年9 月11日前，裁決日期則為95年9 月14日。是自
    違規日至裁決日止，超過4 年1 月，此有原處分機關所提供
    之違反道路交通管理事件裁決書附卷可稽。而原處分機關僅
    提出臺北縣政府警察局92年3 月3 日北警交字第0920034357
    號函所附之寄存送達二次建檔明細表、汽車車主歷史查詢、
    汽車車主異動查詢及交通部公路總局嘉義區監理所雲林監理
    站91雲監稽違字第12643 號函等件，說明舉發單位已辦理寄
    存送達等情，並未舉出何以遲至95年9 月14日始為裁決之合
    理事證，顯見原處分機關內部並無任何控管舉發案件之積極
    作為，而無正當理由長期任令該等舉發事件處於不確定狀態
    。又本件作成裁決時間與違規時間超過4 年1 月，顯已超過
    行政罰法第27條所規定3 年之裁罰時效，非但行政罰裁處權
    長久處於懸而未決之狀態，且致使受處分人遭受處罰機關突
    襲性之行政罰處分，而蒙受重大之不利益，顯已違背人民對
    於交通裁罰制度之合理信賴，亦與誠實信用原則有違，且違
    反之情節重大。況若處罰機關長時間延宕而未為裁決，人民
    對於違規之事實有爭執時，往往亦因時間之經過，致未能即
    時提出有利之證據，實影響其權益甚鉅。異議人縱有其他阻
    卻違法事由或得舉出真正駕駛人何人等事由，亦因時間經過
    而難以舉證。是以，處分機關長時間怠於行使裁處權之不利
    益，應責由其自行承擔，要無轉嫁而由人民承受之理。
四、綜上所述，原處分機關對於受處分人之違規行為在違規後超
    過4 年1 月，始作成本件裁決處分，且其延宕無任何正當理
    由，是依時效制度之法理而適用時效規定，該等行政行為顯
    非以誠實信用之方法為之，即難認適法。聲明異議意旨固未
    指摘及此，惟原處分機關所為裁罰，於法尚有未洽，自應由
    本院裁定將原處分撤銷，為異議人不罰之諭知，以資適法。
據上論斷，應依道路交通案件處理辦法第20條前段，裁定如主文
。
中    華    民    國    95    年    11    月    28    日
                  交通法庭  法  官  柯  志  民
以上正本證明與原本無異。
如不服本裁定應於送達後5日內向本院提出抗告狀。
中    華    民    國    95    年    11    月    28    日
                            書記官  魏  輝  碩


司法院資訊處製作；財團法人民間司法改革基金會備份。
